臺灣臺北地方法院民事判決　　　　　　　95年度訴字第2657號
原　　　告　台北縣政府
法定代理人　丙○○
訴訟代理人　乙○○
被　　　告　甲○○
　　　　　　丁○○
兼上列2人之
兼訴訟代理人　己○○　住同上
被　　　告　　戊○○　住同上
上列當事人間給付土地使用補償金等事件，本院於民國96年3月
5日言詞辯論終結，判決如下：
    主      文
原告之訴及假執行聲請均駁回。
訴訟費用由原告負擔。
    事實及理由
一、查，原告原起訴主張被告甲○○、己○○、丁○○無正當權
    源而於其所有坐落台北市○○段○○段31-1地號、107地號土
    地（下稱系爭土地）上搭建房屋，致其無法使用系爭土地。
    嗣於訴訟中基於同一事實，追加戊○○為被告，核與民事訴
    訟法第255條第1項第2款規定相符，應予准許，合先陳明。
二、原告主張：伊為系爭土地之所有權人，而被告無正當權源竟
    於系爭土地上搭建房屋即門牌台北市○○街156巷25號（占
    用系爭土地之位置、及面積則詳如附圖所示編號A、B、C 、
    D、E、甲、乙、丙、丁、戊〈下稱系爭房屋〉) 使用，致伊
    無法使用系爭土地而受有損害。爰依民法第767條規定，訴
    請被告應將系爭房屋拆除並返還占用土地；另依不當得利規
    定，併應給付伊無法使用土地相當租金之損害等情。並於本
    院聲明：(一)被告應將系爭房屋拆除，並將占用土地返還予原
    告。(二)被告應給付原告損害金計新台幣 (下同)1,609,462元
    ，及加計自民國95年1月1日起算之法定遲延利息。(三)被告應
    自95年1月1日起至返還系爭土地之日止，按月給付原告17,6
    54元。(四)願供擔保請准宣告假執行。
三、被告則以：(一)甲○○、己○○、丁○○部分：系爭房屋係訴
    外人甲○○之母即范一惠所搭蓋，再交由甲○○使用，己○○、丁○○分係甲○○之配偶、配偶之子，故伊等並非無權
    占有；(二)戊○○部分：伊係向甲○○承租系爭房屋，亦非無
    權占有；各等語，資為抗辯。並於本院均聲明：(一)原告之訴
    及假執行聲請均駁回。(二)如受不利之判決，願供擔保請准宣
    告免為假執行。
四、查，原告為系爭土地所有權人，而系爭房屋搭建於系爭土地
    內，占用位置及面積詳如附圖所示；且系爭房屋目前由被告
    占有使用等情，有卷附土地及建物登記謄本可憑（厭見本院
    卷第14至15頁），並經本院會同台北市古亭地政事務所至現
    場履勘屬實，製有勘驗測量筆錄、土地複丈成果圖可稽（見
    本院卷第44至45頁、第102頁），且為兩造所不爭執  (見本
    院卷第149頁反面)，堪信為真。
五、本件應審究者為(一)系爭房屋有無占有系爭土地之正當權源？
    (二)若無，則被告有無拆除系爭房屋之權能？(三)被告占有使用
    系爭房屋，是否致原告受有無法使用系爭土地相當租金之損
    害？若有，則損害額為若干？茲分別論述如下：
(一)、系爭房屋有無占有系爭土地之正當權源？
    查，系爭房屋係甲○○之母即范一惠未經原告同意，自行於
    系爭土地內搭建之違章建築乙節，為被告自陳（見本院卷第
    130頁、第149頁），足見系爭房屋並無占有使用系爭土地之
    正當權源甚明。
(二)、被告有無拆除系爭房屋之權能？
    按違章建築並無辦理所有權登記，故該房屋之拆除為一種事
    實上之處分行為，須有事實上之處分權者，始有拆除之權限
    （最高法院86年度台上字第2272號判決意旨參照）。查，系
    爭房屋係范一惠所搭建，再交由甲○○使用乙情，為原告所
    不爭執，則被告自無拆除系爭房屋之權能至明。是以，被告
    既無拆除系爭房屋之權能，則其等自無法將系爭房屋占有之
    系爭土地返還予原告（最高法院88年台上字第2006號判決意
    旨參照）。是原告主張系爭房屋應由被告拆除，並將返還該
    房屋占用之土地云云，即無可取。
(三)、被告占有使用系爭房屋，是否致原告受有無法使用系爭土地
    相當租金之損害？若有，則損害額為若干？
    按依不當得利之法則請求返還不當得利，以無法律上之原因
    而受利益，致他人受有損害為其要件，故其得請求返還之範
    圍，應以對方所受之利益為度，非以請求人所受損害若干為
    準，無權占有他人土地，可能獲得相當於租金之利益此為社
    會通常之觀念（最高法院61年台上字第1695號判例意旨參照
    ）。查，原告為系爭土地之所有權人，而其係因系爭房屋無
    權占用該土地，致其受有無法使用系爭土地之損害（民法第
    179條規定參照）。惟如前所述，系爭房屋既係由范一惠所
    搭建，顯係范一惠始受有免繳系爭土地租金之利益（並非被
    告），可見原告受有損害與范一惠受有利益間，始具有相當
    因果關係至明。是原告主張：被告無權搭建系爭房屋致伊受
    有無法使用土地之損害云云，要無足取。
六、從而，原告依民法第767條規定，訴請被告應拆屋還地；併
    依不當得利規定，訴請被告應賠償其相當租金損害金計1,60
    9,462元，及加計自民國95年1月1日起算之法定遲延利息；
    暨自95年1月1日起至返還系爭土地之日止，按月給付原告
    17,654元；均為無理由，應予駁回。又原告之訴既經駁回，
    則其假執行之聲請即失所附麗，應併予駁回。
七、本件事證已臻明確，兩造其餘攻擊或防禦方法，經本院審酌
    後，認均與本件之結論無涉，茲不再一一論述，併予敘明。
八、據上論結，本件原告之訴為無理由，依民事訴訟法第78條，
    判決如主文。
中　　華　　民　　國　　96　　年　　3 　　月　　19　　日
                  民事第一庭    法　官　楊絮雲
以上正本係照原本作成
如對本判決上訴，須於判決送達後20日內向本院提出上訴狀
中　　華　　民　　國　　96　　年　　3 　　月　　19　　日
                    　　　　　　書記官　高秋芬
